臺灣高等法院刑事裁定
111年度毒抗字第76號
抗  告  人  
即  被  告  蔡安妍



                    （現於法務部○○○○○○○○○附設戒治所強制戒治中）
上列抗告人即被告因違反毒品危害防制條例案件，不服臺灣新北
地方法院110年度毒聲字第2503號，中華民國110年12月10日裁定
（聲請案號：臺灣新北地方檢察署110年度聲戒字第269號、110
年度毒偵緝字第991號），提起抗告，本院裁定如下：
    主  文
抗告駁回。                                              
    理  由
一、原裁定意旨略以：抗告人即被告甲○○（下稱被告）因施用第
    一級、第二級毒品案件，經原審法院以110年度毒聲字第8號
    裁定送勒戒處所施以觀察、勒戒後，經法務部○○○○○○○○○○附
    設勒戒處所評定認有繼續施用毒品傾向等情，有前開裁定、
    本院被告前案紀錄表、法務部○○○○○○○○○○民國110年11月26
    日北女所衛字第11061006900號函暨檢附之有無繼續施用毒
    品傾向證明書、有無繼續施用毒品傾向評估標準紀錄表各1
    份附卷可稽，是檢察官聲請依法核無不合，應予准許。爰依
    毒品危害防制條例第20條第2項後段規定，裁定被告令入戒
    治處所強制戒治，其期間為6個月以上，至無繼續強制戒治
    之必要為止，但最長不得逾1年等語。
二、抗告意旨略以：被告於觀察勒戒期間第一個禮拜出現戒斷症
    狀，嗣後經由同學及主管之關心得知自己在戒斷過程中有不
    適當的行為而震驚，並意識到毒品對自身健康危害的可怕程
    度；另家人也非常支持被告，而均前來接見，希望被告能早
    日出去團聚，因此給予被告莫大勇氣，決心振作、過正常人
    的生活，畢竟自己年紀不小，還有一名幼子需要被告給予正
    確的教導及榜樣，希望法官能給被告機會、從輕量刑，為此
    請求撤銷原裁定云云。
三、按毒品危害防制條例第20條等規定，於109年1月15日由總統
    公布，並於公布後6個月即109年7月15日施行，且同條例第3
    5條之1第2款並規定，新法施行前犯第10條之罪之案件，於
    修正施行後「審判中之案件，由法院或少年法院（地方法院
    少年法庭）依修正後規定處理；依修正後規定應為不起訴處
    分或不付審理之裁定者，法院或少年法院（地方法院少年法
    庭）應為免刑之判決或不付審理之裁定」。又觀察、勒戒後
    ，檢察官或少年法院（地方法院少年法庭）依據勒戒處所之
    陳報，認受觀察、勒戒人有繼續施用毒品傾向者，法院得依
    檢察官聲請裁定或由少年法院（地方法院少年法庭）裁定令
    入戒治處所強制戒治，其期間為6個月以上，至無繼續強制
    戒治之必要為止，但最長不得逾1年，毒品危害防制條例第2
    0條第2項後段定有明文，且於觀察、勒戒或強制戒治執行完
    畢釋放後，3年內再犯第10條之罪者，亦有適用（同條第3項
    參照）。
四、次按有無繼續施用毒品傾向之評估標準，並非完全以受勒戒
    人勒戒後之結果為準，勒戒前之各種情況，仍應作為評估之
    依據。而關於有無繼續施用毒品傾向之評估標準，法務部因
    應毒品危害防制條例之修正及109年11月18日最高法院109年
    度台上大字第3826號裁定意旨，業於110年3月26日以法矯字
    第11006001760號函修正頒布「有無繼續施用毒品傾向評估
    標準紀錄表」、「有無繼續施用毒品傾向評估標準說明手冊
    」，上開評分說明手冊載明判定之原則：「受觀察勒戒人入
    所後，經過2週時間的觀察、勒戒，由處所及醫療人員依據
    其各項紀錄、資料及觀察勒戒期間之行為表現，加以評分。
    在勒戒人入所4至6週後，可再做一次評估以做必要之評分修
    正。每一大項皆有靜態因子與動態因子。先以靜態因子分數
    評分，靜態因子分數總分在60分（含）以上為『有繼續施用
    毒品傾向』；60分以下，與動態因子分數相加，如果總分在6
    0分（含）以上，為『有繼續施用毒品傾向』」，又評估標準
    紀錄表及說明手冊中「前科紀錄與行為表現」之第1題及第3
    題之計分方式修正如下（餘無修正）：(一)第1項「毒品犯
    罪相關司法紀錄」：計分方式修正為每筆（次）5分，總分
    上限為10分；(二)第3項「其他犯罪相關紀錄」：計分方式
    修正為每筆（次）2分，總分上限為10分。是被告有無「繼
    續施用毒品傾向」，係依具體個案之臨床實務及相關事證等
    情綜合判定，有其相當之專業依據及標準，且涉及專門醫學
    ，又衡酌強制戒治之目的，係為協助施用毒品者戒斷毒品之
    心癮及身癮所為之一種保安處分類型，而該評估標準係將與
    判斷有無繼續施用傾向之相關因素加以列舉及量化，適用於
    每一位受觀察、勒戒處分之人，具一致性、普遍性、客觀性
    ，以利執法者判定受勒戒人有無繼續施用毒品傾向，倘其評
    估由形式上觀察，無擅斷或濫權等明顯不當情事，法院應予
    尊重。　　
五、經查：
　㈠被告前因施用第一級、第二級毒品案件，前經臺灣新北地方
    法院以110年度毒聲字第8號裁定令入勒戒處所觀察、勒戒，
    於執行觀察、勒戒期間，經法務部○○○○○○○○○○附設勒戒處所
    之醫師評定結果，其⑴前科紀錄與行為表現部分合計為25分
    （毒品犯罪相關司法紀錄「3筆」，每筆5分，計上限10分、
    首次毒品犯罪年齡為「21-30歲」計5分、其他犯罪相關紀錄
    「0筆」，每筆2分，計0分、入所時尿液毒品檢驗為「多種
    毒品反應」計10分，上開4項靜態因子合計為25分；所內行
    為表現之動態因子經評定並無違規，計0分）；⑵臨床評估部
    分合計為36分（「有」多重毒品濫用〈海洛因、安非他命〉，
    計10分、「有」合法物質〈菸〉濫用，計2分、使用方式為「
    有注射使用」，計10分、使用年數為「超過1年」，計10分
    ，上開靜態因子合計為32分；精神疾病共病（含反社會人格
    ）為「無」，計0分、臨床綜合評估（含病識感、動機、態
    度、就醫意願）評定為「中度」，計4分，上開動態因子合
    計為4分）；⑶社會穩定度部分合計為5分（工作為「全職工
    作，市場攤販」，計0分、家人藥物濫用為「有」，計5分，
    上開靜態因子合計為5分；入所後家人是否訪視為「有，1次
    」，計0分、出所後是否與家人同住則為「是」，計0分，上
    開動態因子合計為0分）。以上⑴至⑶部分之總分合計為66分
    （靜態因子共計62分，動態因子共計4分），經評定為「有
    繼續施用毒品傾向」等情，有法務部○○○○○○○○○○附設勒戒處
    所出具之「有無繼續施用毒品傾向證明書」及「有無繼續施
    用毒品傾向評估標準紀錄表」各1份附卷可稽（110毒偵緝99
    1卷第33至34頁）。而上開綜合判斷結果，係該所相關專業
    知識經驗人士，在被告觀察、勒戒期間，依其本職學識就被
    告之前科紀錄與行為表現、臨床評估、社會穩定度等因素及
    客觀事證所為之綜合判斷，經科學驗證所得之結論，足徵上
    開證明書及評估標準紀錄表，係綜合個案之臨床實務及具體
    事證為評分，以判定被告有繼續施用毒品傾向，自形式上觀
    察，並無擅斷或濫權等明顯不當之情事，自得資為判斷被告
    有無繼續施用毒品傾向之證明。
　㈡又毒品危害防制條例規定強制戒治之目的，既係針對因施用
    毒品成癮者，此處尚非僅指身癮者，心癮者尤其為甚，其難
    以戒絕斷癮，致再犯率偏高，故有持續收容於戒治處所施以
    強制戒治之必要，是該條例第20條第2項關於強制戒治之規
    定，係屬強制規定，只要觀察、勒戒後，經評定受觀察、勒
    戒人有繼續施用毒品傾向者，檢察官即應聲請法院裁定受觀
    察、勒戒者令入戒治處所強制戒治，其中並無任何例外規定
    。查被告既有施用第一、二級毒品之行為，經原審法院以11
    0年度毒聲字第8號裁定應送勒戒處所觀察、勒戒後，復經法
    務部○○○○○○○○○○專業評估為「有繼續施用毒品傾向」，無法
    戒斷毒癮，自有依法再施以強制戒治之必要，是原審裁定被
    告令入戒治處所強制戒治，顯屬有據。被告抗告意旨所稱家
    人有至所接見探視，惟此核與前揭評估表之社會穩定度項目
    內「入所後家人是否訪視」，所勾選「有」而計0分之評定
    計分相符並無違誤；至被告另陳稱於戒斷過程中有出現不適
    當行為而受震驚、已意識到毒品對身體健康之重大危害、因
    家人支持而決心振作、要給幼子做榜樣等情，與其是否有無
    繼續施用毒品之「傾向」無涉，無從做為免予或撤銷強制戒
    治之理由，被告所陳，於法無據。　　
六、綜上所述，原審依檢察官聲請，依毒品危害防制條例第20條
    第2項後段規定，裁定被告令入戒治處所施以強制戒治，其
    期間為6個月以上，至無繼續強制戒治之必要為止，但最長
    不得逾1年，於法並無不合。抗告意旨提起抗告，以前揭詞
    情指摘原裁定不當，為無理由，應予駁回。
據上論斷，應依刑事訴訟法第412條，裁定如主文。
中　　華　　民　　國　　111 　年　　1 　　月　　24　　日
                  刑事第二十六庭審判長法　官  劉嶽承
                                      法　官  王耀興
                                      法　官  古瑞君
以上正本證明與原本無異。
不得再抗告。
                                      書記官  林君縈
中　　華　　民　　國　　111 　年　　1 　　月　　24　　日